臺灣高等法院刑事判決　　　　　　　　　　　　　九十一年度上易字第三一三六號
　　上　訴　人　臺灣板橋地方法院檢察署檢察官
　　被　　　告　乙○○　男　五.
右上訴人因被告乙○○詐欺案件，不服臺灣板橋地方法院九十年度易字第三五七七號
，中華民國九十一年十月四日第一審判決 (起訴案號：臺灣板橋地方法院檢察署九十
年度偵續字第八五號)提起上訴，本院判決如左：
    主  文
上訴駁回。
    理  由
一、本案經本院審理結果，認第一審判決以無積極證據足認被告乙○○確有詐欺之犯
    意而諭知被告無罪判決，認事用法均無不當，應予維持，並引用附件所示第一審
    判決書記載之證據及理由。
二、檢察官上訴意旨略以：被告意圖為自己不法所有，明知無償債能力，仍佯因周轉
    所需，向告訴人陳梅香借得中華開發工業銀行（下稱中華開發）股票二十張應急
    ，並言明其手中有該銀行股票，待八十七年十月九日配發股票之日，立即如數歸
    還，致告訴人信以為真，乃如數出售，得款新台幣（下同）一百二十二萬四千五
    百五十八元，並全數匯入被告之子蔡智鍇（原判決誤載為「蔡智凱」）帳戶。詎
    被告並未持有該銀行股票，即使乙○○家人所有股票合計亦僅七千三百六十三股
    ，不足七張半，且屆期拒不返還，被告顯有詐欺之犯意云云。
三、本院查：
（一）告訴人於本院調查中指稱其與被告間一開始即約定係「借股票還股票」，嗣因
      擔心被告未依約將交割款項匯入帳戶會造成其違約交割，所以同意被告改以現
      金返還等語，並為被告所不否認；且被告於民國八十七年十二月十日以告訴人
      名義購入中華開發股票五張，並將購買股票所需之金額，以整數三十五萬元計
      算，匯入告訴人帳戶以供股票交割乙節，復經告訴人指陳在卷，足見被告與告
      訴人商借之初，確係約定「借股票還股票」，亦即雙方係約定由告訴人將所有
      之股票出售，並以出售所得借予被告，嗣後再由被告以告訴人名義在證券集中
      交易市場購回相當張數之股票以返還告訴人。另由被告前揭在集中交易市場以
      告訴人名義購入中華開發股票之情觀之，亦可印證被告確有依約返還告訴人股
      票之意，由上開事實亦可反證被告在向告訴人請求出售股票以供借貸之時，被
      告本身或家人名下究竟有無中華開發股票，實非被告是否涉犯詐欺之關鍵。
（二）況被告之子蔡智鍇、蔡智淵之帳戶於八十七年十月九日中華開發股票配股日時
      分別由臺灣集保公司匯入三千六百零二股及三千五百股之事實，有日盛證券股
      份有限公司集保匯入明細表、證券存摺影本可稽（附本院卷）；又依中華開發
      信託股份有限公司八十七年七月十三日華開發87管字第0916號增資發行新股公
      告第八項記載：「按配股基準日股東名簿記載之股東持有股份比例計算，每仟
      股配發三百五十股」，有該公告可參（見九十年度偵續字第八十五號卷第七七
      頁），依上開比例計算，被告之子蔡智鍇、蔡智淵在配股基準日之時應持有超
      過二十張之股票，始可能獲配得上開數額之股票，則被告辯稱當時其二子名下
      確有足夠之股票等語，即屬可採，上訴人及告訴人所指被告於借貸時並無足夠
      之股票可以返還云云，即有誤會。
（三）告訴人於本院調查中雖指稱：被告若於借貸之時手中確實持有二十張股票，其
      何以不自行出售以變現周轉，反要求告訴人出售股票，足見被告當時確有詐騙
      告訴人所持股票之意云云。被告對此則辯稱：因為其先前購入中華開發之股票
      成本較高，為避免損失過大，所以才商借告訴人之股票出售等語。查被告向告
      訴人商借股票時，自己原有之中華開發股票因成本較高，為免損失而另向告訴
      人商借股票出售之行為應僅係個人理財方式之一，且與常情並不相違，尚不得
      以此遽指被告即有詐欺之意。
（四）末查，被告向告訴人借貸時雖表示於八十七年十月九日配發股票時即如數歸還
      股票，但因其妻梁娟娟於同年十月八日去世，為處理家中喪事而未即時與告訴
      人解決債務等情，為被告及告訴人所是認，並有遺產稅免稅證明書一紙附卷（
      見八十九年度調偵字第一六八號卷第三二頁），被告之妻確於八十七年十月八
      日死亡，而被告於其妻過世後二個月隨即以前開方式返還告訴人五張股票，衡
      情亦難認被告有何故延債務之情而可認其有詐欺之犯意。至於被告迄未能清償
      ，實係因其後中華開發股票之股價變動過大（價值減少），被告與告訴人間就
      償還之方式及償還之數額未能獲致協議所致，尚不能以此推認被告於借貸時，
      即有將來不返還之不法所有之故意。
（五）綜上所述，被告所辯應堪採信，此外復查無其他具體事證足證被告主觀上確有
      詐欺之意，檢察官上訴意旨認被告有詐欺之犯意，尚無理由，應予駁回。至於
      被告與告訴人間所涉民事糾紛自應循民事途徑解決。
據上論結，應依刑事訴訟法第三百七十三條、第三百六十八條，判決如主文。
本案經檢察官鍾鳳玲到庭執行職務。
中    華    民    國    九十一    年      十二      月     三十一       日
                              台灣高等法院刑事第七庭
                                  審判長法  官  吳  啟  民
                                        法  官  施  俊  堯
                                        法  官  林  瑞  斌
右正本證明與原本無異。
不得上訴。
                                        書記官  丁  淑  蘭
中    華    民    國    九十一    年      十二      月     三十一       日
附件：
臺灣板橋地方法院刑事判決                          九十年度易字第三五七七號
    公  訴  人  臺灣板橋地方法院檢察署檢察官
    被      告  乙○○  男  五十二歲（民國○○○年○○月○日生）
                        住臺北縣板橋市○○路○段二三二號九樓之五
                        身分證統一編號：Ｒ一二六九三二八號
右列被告因詐欺案件，經檢察官提起公訴（九十年度偵續字第八五號），本院判決如
左：
    主  文
乙○○無罪。
    理  由
一、公訴意旨略以：被告乙○○意圖為自己不法之所有，明知自己無償債能力，竟於
    八十七年九月二十四日二十二時許，在台北市○○○路台企大樓處，佯以因周轉
    所需，向陳梅香（現更名為甲○○）借得中華開發工業銀行（應係中華開發信託
    股份有限公司，以下簡稱開發）股票二十張應急，並言明其手中有該銀行股票，
    待同年十月九日配發股票之日，立即如數歸還。致告訴人信以為真，乃如數交付
    ，供其出售得款新台幣（下同）一百二十二萬四千五百五十八元，並全數匯入其
    子蔡智凱設於寶島商業銀行之帳戶。詎屆期乙○○拒不返還，屢經追索，始於八
    十七年十二月十日歸還三十五萬元，八十八年四月十五日、八十九年一月二十一
    日各歸還十萬元，尚有十三張股票及有償、無償配股五千二百股與四千一百四十
    六元，則置之不理，陳梅香始知受騙，因認被告乙○○犯詐欺罪嫌。
二、按犯罪事實應依證據認定之，無證據不得推定其犯罪事實；又不能證明被告犯罪
    者，應諭知被告無罪之判決，刑事訴訟法第一百五十四條、第三百零一條第一項
    前段分別定有明文；又刑法上詐欺罪之成立，以意圖為自己或第三人不法之所有
    ，以詐術使人將本人或第三人之物交付為要件，所謂以詐術使人交付，必須被詐
    欺人因其詐術而陷於錯誤，若其使用方法，不能認為詐術，亦不致使人陷於錯誤
    ，即不構成該罪，最高法院四十六年台上字第二六０號著有判例，是必行為人主
    觀上有不法所有之意圖，客觀上有施用詐術使人陷於錯誤之行為，始足當之。而
    民事法律行為成立債之關係者，在債權人與債務人之間，根據一般交易常態，恆
    不待對造當事人另為表示，當然期待他方依誠信原則履行，此觀諸民法第二百十
    九條規定意旨自明，不生因他方表示必將履約而陷於錯誤之問題。故以債務不履
    行之客觀結果，推斷違約當事人是否同時涉嫌詐欺犯罪之情形，除非被告已自白
    具有犯意，或依其他積極證據足認被告確係假藉民事違約手段從事刑事詐欺行為
    外，尚不得以債務人曾經申明依約履行，遽指其施行欺罔而謀取不法利益。經查
    ：
三、公訴人認被告乙○○涉有詐欺罪嫌，係以告訴人甲○○之指訴，及被告所提出其
    子蔡智凱與蔡智淵名下款券劃撥證券存摺登載，蔡智凱開發股票餘額為三千五百
    股、蔡智淵為三千八百六十三股，計七千三百六十三股，自不足償還告訴人股票
    二十七張（母股二十張、配股之股利七張），此有日盛證券股份有限公司證券存
    摺二件在卷等情，為其論據。訊據被告乙○○坦承有向告訴人商借股票，經出售
    後，由告訴人匯款一百二十二萬四千五百五十八元周轉使用等事實，惟堅決否認
    有何詐欺犯行，辯稱：伊與告訴人認識十餘年，八十七年間因公司周轉不靈，才
    向告訴人借股票，當時並未言明是還股票還是還現金，於八十七年十月九日配發
    股票之日又因妻子甫過世，忙於喪事處理，有向告訴人表示待喪事處理完畢後再
    行處理，事後已經分別償還三十五萬元、十萬元、十萬元，惟因股票價格持續下
    降，告訴人又要求倍數償還現金，雙方對於應償還現金或股票無法達成協議，才
    未繼續清償。且於八十七年十月九日前，伊所使用其子蔡智凱與蔡智淵名下股票
    帳戶有該公司股票二十張以上，可供清償，伊並無詐欺之犯行等語。經查：
（一）被告所提出其子蔡智凱與蔡智淵名下款券劃撥證券存摺登載，於八十七年十月
      九日蔡智凱開發股票餘額為三千五百股、蔡智淵為三千八百六十三股，計七千
      三百六十三股，此有日盛證券股份有限公司集保匯入明細表一紙、證券存摺二
      件在卷可稽（附於台灣板橋地方法院檢察署九十年度偵續字第八五號案卷第六
      十八頁至第七十二頁）。按開發公司於八十七年度之增資發行新股，係依股東
      持有股份比例計算，每一千股配發三百五十股，配股基準日為八十七年八月五
      日，此有中華開發信託股份有限公司增資發行新股公告一紙在卷可參附於同上
      案卷第七十七頁），以此比例推算，被告所操作使用其子蔡智凱、蔡智淵之股
      票帳戶於該年度配股基準日之時，各持有約十張之開發股票。況且，被告與告
      訴人均坦稱借款當時對於究竟是要償還股票或是償還匯款現金一節，並未特別
      約定，而開發股票又可隨時在股票集中市場買賣取得，則被告於借款之時是否
      確實持有二十張開發股票，自非審究重點，而應探求被告究竟有無施用詐術使
      告訴人陷於錯誤，以及被告就所取得財物究竟有無不法所有之意圖。
（二）其次，告訴人甲○○於本院訊問時陳稱：「九月二十四日晚上被告打行動電話
      給我，跟我說需要周轉，要跟我借二十張股票。... 被告當時說十月九日配股
      配息下來，要全部還給我。他當時說，如數還我，我認為是還現金給我。但我
      們當時沒有講到這麼細，究竟是還股票或還現金並沒有講的很清楚。」等語（
      參見本院九十年十一月廿七日訊問筆錄），顯見告訴人於借款當時亦知悉被告
      係需要資金周轉，尚難認被告有對告訴人甲○○施用何種詐術使其陷於錯誤。
（三）再者，告訴人甲○○於本院訊問時復陳稱：「八十七年九月二十九日我把錢匯
      給被告，錢是我請公司小姐匯的。股票市九月二十五日賣掉，交割單進來時，
      我才知道賣的價錢。當時我沒有跟被告說希望用什麼價格買。當時開發約六十
      幾塊。我匯了一百二十二萬多給被告，是匯到他小孩帳戶。十月九日配股之後
      ，被告並沒有還我，也沒有跟我處理，他在辦喪事，我也不便打擾。直到八十
      七年十二月十日我去找被告，我要他還我一百二十多萬，他只還我三十五萬，
      又說之後每月還十萬，但都沒有照著做。... 八十八年四月、八十九年一月各
      還十萬，之後九十年六月六日又還二萬七千八、九十年八月二十三日還二萬二
      千，他還欠我六十二萬。」等語（參見本院上開訊問筆錄），核與被告乙○○
      所辯之情節大致相符。又被告乙○○之妻確實在八十七年十月八日死亡，有被
      告提出之遺產稅免稅證明書一紙在卷可參（附於台灣板橋地方法院檢察署八十
      九年度調偵字第一六八號案卷第三十二頁），是被告辯稱八十七年十月九日配
      發股票之時，因妻子過世需處理喪事，未及與告訴人處理股票債務之事，應為
      事實，堪以採信。
（四）被告乙○○於八十七年十二月十日先償還告訴人三十五萬元，嗣後又陸續清償
      二十餘萬元欠款之事實，已有告訴人甲○○陳述如前，倘若被告確有不法所有
      之意圖，其又何須清償五十餘萬元之欠款？顯見被告乙○○確實有償還告訴人
      出售股票所借貸之前述款項之意願，其辯稱並無詐欺之犯意一節，自非無據。
      尚難僅憑被告並未全數償還告訴人甲○○所匯一百二十餘萬元款項，即認被告
      就告訴人交付之財物有不法所有之意圖。
四、綜上所述，被告既未對告訴人甲○○施用詐術，且對於告訴人所交付之財物並無
    不法所有之意圖，其辯稱並無詐欺犯行等語，自非無據，堪以採信。本件係因被
    告與告訴人之間對於究竟應該償還股票或是償還現金，以及計算股票價值之時點
    有所爭執，純屬被告與告訴人間之民事問題，應認被告之行為與刑法第三百三十
    九條第一項之構成要件尚屬有間。此外，復查無其他積極證據足資證明被告有何
    公訴人所指之詐欺犯行，揆諸前開說明，爰為被告無罪之諭知。
據上論斷，應依刑事訴訟法第三百零一條第一項前段，判決如主文。
本案經檢察官李吉祥到庭執行職務。
中      華      民      國      九十一      年      十      月    四    日
                                  臺灣板橋地方法院刑事第三庭
                                          法  官  連  育  群
如不服本判決，應於判決送達後十日內，向本院提出上訴狀。
